【裁判字號】    97,交聲,77
【裁判日期】    970227
【裁判案由】    違反道路交通管理處罰條例聲明異議
【裁判全文】
臺灣桃園地方法院交通事件裁定          97年度交聲字第77號
原處分機關  交通部公路總局新竹區監理所桃園監理站
異  議  人
即受處分人  甲○○
上列受處分人因違反道路交通管理處罰條例案件，對交通部公路
總局新竹區監理所桃園監理站於民國97年1 月9 日所為之裁決（
桃監裁罰字第裁52－DB0000000 號），聲明異議，本院裁定如下
：
    主  文
原處分撤銷。
甲○○不罰。
    理  由
一、本件異議人即受處分人甲○○騎乘臺灣郵政股份有限公司所
    有車牌號碼BJQ—555號重型機車，於民國96年11月6 日12時
    12分許，行經桃園縣八德市○○○○○街口，有「闖紅燈（
    八德往桃園市○○路方向、和平直行闖越重慶街口）」之違
    規，為桃園縣政府警察局八德分局警備隊警員當場舉發，並
    填製桃園縣政府警察局（下稱原舉發機關）桃警局交字第DB
    0000000 號舉發違反道路交通管理事件通知單，異議人於96
    年11月15日於期限內向交通部公路總局新竹區監理所桃園監
    理站（下稱原處分機關）提出申訴，經原處分機關查證後，
    仍認異議人有上開違規，於97年1 月9 日以桃監裁罰字第裁
    52—DB0000000 號裁決書，以異議人違反道路交通管理處罰
    條例第53條第1 項之規定，裁處駕駛人即異議人罰鍰新臺幣
    （下同）1,800 元（裁決書上並註記罰鍰已繳納結案），並
    依同條例第63條第1 項第3 款規定，記違規點數3 點等語。
二、聲明異議意旨略以：異議人於96年11月6 日騎乘中華郵政公
    務機車沿著桃園縣八德市○○路遞送信件，異議人係在號誌
    燈為綠燈時抵達和平路54、56號附近等候民眾收領掛號信，
    因該等住戶位於桃園縣八德市○○路、重慶街、大忠街三岔
    路口，致異議人所騎乘之車輛停即等於該路口。異議人於完
    成送信後欲離去之際，燈號甫轉換成紅燈，因異議人車輛阻
    擋於重慶街口，有從大忠街駛往重慶街之車輛催促異議人離
    開重慶街口，而異議人後方亦有車輛阻擋，無法後退，異議
    人只得繼續前行儘速離開該路口，不料即遭前方員警誤會異
    議人有「闖紅燈」之違規綜上，異議人並無「闖紅燈」之故
    意或過失，為此聲明異議，懇請撤銷原處分等語。
三、按法院受理交通事件，準用刑事訴訟法之規定，道路交通管
    理處罰條例第89條前段定有明文，是刑事訴訟法第154 條關
    於「犯罪事實應依證據認定之，無證據不得推定其犯罪事實
    」規定及最高法院40年台上字第86號判例所揭示「事實之認
    定，應憑證據，如未能發現相當證據，或證據不足以證明，
    自不能以推測或擬制之方法，為裁判基礎。」之旨，於法院
    審理行為人違反道路交通管理處罰條例案件時，當有其適用
    。再按，行政罰法第7 條規定，違反行政法上義務之行為非
    出於故意或過失者，不予處罰，其立法理由第一點及第三點
    更明示：「現代國家基於有責任始有處罰之原則，對於違反
    行政法上義務之處罰，應以行為人主觀上有可非難性及可歸
    責性為前提，如行為人主觀上並非出於故意或過失情形，應
    無可非難性及可歸責性，故第1 項明定不予處罰；現代民主
    法治國家對於行為人違反行政法上義務欲加以處罰時，應由
    國家負證明行為人有故意或過失之舉證責任，方為保障人權
    之進步立法」。是以於審認個案時，除需深究行為人有無違
    犯客觀處罰構成要件之個別規定外，尚需探究行為人就客觀
    處罰規定所明示之構成要件，行為人主觀上是否有故意過失
    。固然行為人主觀之心態，因深藏於行為人之內心而不易得
    知，行政機關之舉證亦因此而更顯困難，惟於具體個案非不
    得依客觀所呈顯之事實，推知行為人主觀上有無可非難性及
    可歸責性之主觀心態。
四、經查：異議人騎乘上開車號車輛，於前揭時間行經上開路口
    ，在客觀上確有紅燈後超過停止線並穿越路口之情形，為異
    議人所自承不諱，且該處路口相對位置，並有桃園縣政府警
    察局八德分局德警分交字第0973012378號函所附現場照片4
    張附卷可參。然異議人則堅稱：「舉發當天沿著和平路送信
    ，在送到和平路54、56號的時候，我停下來送信，我是在綠
    燈的時候在門口等民眾來領掛號信。然後民眾收完之後，我
    要繼續前行，在民眾收信的時候，燈號已經快要變了，因為
    民眾的房子已經在大忠街路口的一半了，當時有車輛要從大
    忠街進入重慶街，所以催促我前進，我的車頭已擋到重慶街
    路口一半了，所以按照常理我就直接往前進，讓後面的車子
    可以轉進去重慶街，因此我也沒有辦法往後退了，所以員警
    從我前方過來，誤會我闖紅燈，但是其實我沒有闖紅燈的故
    意或是過失」、「因為他還沒有看到我之前，我已經完成54
    、56號送信的動作」等語明確（見本院上開訊問筆錄第2 、
    4 頁）。而異議人確實於96年11月6 日上午11:08 分在八德
    大湳郵局領取掛號郵件簽收單後，外出送信，嗣於中午左右
    於和平路50號朝陽機車行寄送掛號信件，有八德大湳郵局掛
    號郵件簽收（收據）清單及本院辦理刑事案件電話記錄查詢
    表各1 紙在卷足憑，可資證明異議人所述其確於上開時地執
    行掛號郵件之投遞，而在該路口附近停等民眾領取掛號信件
    之情節堪認屬實。至異議人於紅燈時直行後，經執勤員警於
    對面路口攔停受檢之事實，固據證人即開單告發之員警蔡旺
    麟到庭證述：「當時我是單人勤務，執行路暢勤務，我是與
    異議人反方向行進，當時我是停在紅燈停止線，那時他也是
    在停等紅燈，我是第一部停在停止線上的機車，所以我可以
    看到異議人。我看到異議人慢慢騎並且一邊觀望一邊騎車，
    當天有下雨，但是我不知道異議人有無注意到燈號，他就這
    樣騎過去。我印象中他沒有在和平路54、56號送信，但是我
    並沒有看到他停下來送信，他是直接騎過去」、「我是停下
    來之後才發現異議人，大約幾秒鐘的時間我才發現他，我一
    停下來發現異議人的時候，他就已經在騎車了，我沒有看到
    他停下來的動作」、「他在路口之前的動作我沒有辦法看到
    。我有看到他騎著郵政專用的車輛」、「我確實有看到他騎
    著郵政專用之車輛」等語（見本院97年2 月15日訊問筆錄第
    2 至3 頁）。然由卷附之事後採證照片顯見和平路50號之機
    車行之門面已一半超越停止線，隔兩戶（麻將商品店、八德
    鴿園）即屬該重慶街與和平路之路口，是異議人執行掛號信
    件投遞、停等民眾收信時，所騎乘車輛非無可能停立於該八
    德鴿園或麻將商品店之前，而有阻擋大忠街駛來車輛進入重
    慶街口之情形。況由證人即舉發員警蔡旺麟之證詞：「甫看
    到異議人時，異議人就在騎車了」，是異議人騎車前進之前
    在路口之停等送信、遭其他車輛催促閃避之情形，自未為證
    人蔡旺麟所目睹。因此，異議人所辯其於燈號為綠燈時即已
    超越白色停止線停立於和平路54、56號前等待民眾簽收掛號
    信，因所騎車輛阻擋路口，而遭其他車輛催促遂繼續前行之
    事，尚堪採信，揆諸上開說明，本件尚難認異議人有何闖紅
    燈之主觀上可非難性及可歸責性，應認異議人並無原處分機
    關所指之違規事實。
五、綜上所述，原處分機關所認定異議人有前揭違反道路交通管
    理處罰條例之違規事實，尚與事實不符，原處分機關遽對異
    議人為上開裁決，即難認為允當，應認異議人之異議為有理
    由，自應由本院將原處分撤銷，改諭知異議人不罰，以資適
    法。
中    華    民    國    97    年    2     月    27    日
                  交通法庭    法  官  楊晴翔
以上正本證明與原本無異。
如不服本裁定，應於裁定送達後5 日內向本院提出抗告狀。
                              書記官  范升福
中    華    民    國    97    年    3     月    3     日


司法院資訊處製作；財團法人民間司法改革基金會備份。
